臺灣高等法院民事判決　　　　　　　　　　　　　　　九十三年度上更(一)字第七號
　　上　訴　人　全盈隆建設股份有限公司
　　法定代理人　吳陳素月
　　訴訟代理人　張泰昌律師
　　複　代理人　陳淑玲律師
　　　　　　　　路雅如律師
　　被　上訴人　甲○○
　　訴訟代理人　周佳弘律師
右當事人間請求返還價金事件，上訴人對於中華民國九十年九月十日八十九年度訴字
第三七一一號第一審判決提起上訴，經判決後，由最高法院發回更審，本院於九十三
年九月七日言詞辯論終結，判決如左：
    主      文
原判決廢棄。
被上訴人在第一審之訴及假執行之聲請均駁回。
第一、二審及發回前第三審訴訟費用由被上訴人負擔。
    事      實
甲、上訴人方面：
    一、聲明：如主文所示。
    二、陳述：除與原判決及發回前本院判決記載相同部分，予以引用外，並補稱略
        以：
        (一)被上訴人所指相關銷售廣告之內容並非系爭買賣契約書第二十條約定之契
          約附件，則該休閒設施廣告不應視為系爭買賣契約之內容，上訴人自無履
          行之義務。
        (二)房屋之使用面積、公設比乃一般消費者於購屋時首要重視者，其對於休閒
          決定簽約與否之依據。惟查，系爭買賣契約就主建物、附屬建物、共用部
          分等面積，均以分項方式詳細記載於契約第一條，卻對系爭休閒設施未予
          約定，顯見系爭休閒設施非屬系爭買賣契約之一部。
        (三)上訴人繪製系爭廣告圖，其整體內容所欲表達者，乃一具閒適、自然且具
          休閒功能概念之中庭環境空間，是該廣告圖僅為上訴人所欲創造生活品質
          之「示意圖」，非如被上訴人所稱係建物內容之一部。
        (四)上訴人因考慮系爭社區中庭已有乙座高爾夫球果嶺，且為增加該中庭設施
          之多樣性，俾免休閒功能性之重複，乃更改乙座果嶺為戲水噴泉區，此於
          上訴人所欲創設之閒適、自然及具休閒功能之中庭生活空間而言，並無任
          何抵觸，自不違反該廣告之整體內容。
        (五)系爭金典俱樂部土地、建物應有部分均為上訴人所有，門牌號碼分別為台
          北縣汐止市○○街二一六巷二０弄十六號一樓及地下一層，廿二弄四號一
          樓及地下一、四層，廿二弄六號地下二層。
    三、證據：除援用原審及發回前本院之立證方法外，並補提出土地登記謄本、建
        物登記謄本、金典俱樂部沿革、本院九十二年度上易字第一一八八號返還價
        金事件勘驗筆錄為證。
乙、被上訴人方面：
    一、聲明：上訴駁回。
    二、陳述：除與原判決及發回前本院判決記載相同部分，予以引用外，並補稱略
        以：
        (一)上訴人於銷售房屋時，既已於銷售廣告內明列其所提供之白雲山莊俱樂部
          休閒設施項目，並明確出示白雲山莊俱樂部休閒設施項目之配置圖，且於
          買賣契約書中明載「特許住戶Ｃ─２Ｆ成為白雲健康俱樂部尊皇級會員
          ，得免繳年費、月費」，則被上訴人當係信賴廣告內所載內容而決定購屋
          ，兩造當有引系爭休閒設施廣告內容為契約約定事項之一。
        (二)系爭休閒設施得否使用乃買賣契約之要素，亦為買賣雙方甚為重視之處，
          且白雲山莊社區房屋每坪單價均較當地預售屋為高，凡此足證系爭休閒設
          施雖未附於買賣契約之內，亦已成為買賣契約之內容，而非屬附贈而已。
        (三)有關系爭建物地下層涉及擅自拆除牆壁部分擴大面積之違法情況，至今並
          未改善。
    三、證據：援用原審及發回前本院之立證方法。
丙、本院依職權發函台北縣政府查詢八八汐使字第三四一、三四二號使用執照地下室
    經陳情擅自拆除牆壁擴大面積之後續處理情形。
    理      由
一、本件上訴人公司之法定代理人原為陳益烈，嗣於發回前第三審訴訟程序進行中之
    民國（下同）九十二年十一月廿八日變更為吳陳素月，有該公司變更登記表可稽
    （見本院更一審卷三六頁），吳陳素月已於九十三年二月十九日具狀聲明承受訴
    訟（見本院更一審卷四二頁），合先敘明。
二、被上訴人起訴主張：上訴人（原名稱為東帝士股份有限公司）於八十二年間，在
    台北縣汐止鎮○○段東勢坑小段六一之二等地號土地上興建「白雲山莊」社區房
    屋，並對外公開進行預售，被上訴人依其預售時所出示之相關資料圖說，認其提
    供之休閒俱樂部設施完備，符合全家所需，有別於一般集合式住宅，乃於八十五
    年一月十六日向上訴人預購白雲山莊Ｃ１０棟二樓、Ｃ棟二樓房屋二戶（下稱系
    爭房屋）及其坐落基地應有部分，其中Ｃ１０棟二樓房地價金新台幣（下同）四百
    五十五萬元、Ｃ棟二樓房地價金五百七十萬元，總價一千零二十五萬元，被上
    訴人並已依約繳付二百零五萬元。惟上訴人就銷售廣告所載之休閒設施項目，絕
    大部分並未施作，就已施作之部分亦與原設計不符，係屬重大且無法補正之瑕疵
    ，並構成不完全給付，依修正前民法第二百二十七條類推適用第二百五十六條、
    第三百五十九條規定，被上訴人自得解除契約，被上訴人已於八十九年六月二十
    日發函上訴人為解除系爭買賣契約之意思表示。又系爭社區房屋Ｃ棟大樓地下室
    之回填土及ＲＣ結構牆未按圖施作，且上訴人將Ｃ棟地下五層建築執照外之土地
    及山脈挖掉，作為社區三棟大樓進出之用，上訴人違背系爭買賣契約第五條第一
    項之約定，於地下層擅自拆除牆壁擴大面積，構成給付不能，依民法第二百五十
    六條規定，被上訴人亦得解除契約，爰以起訴狀繕本之送達為解除系爭買賣契約
    之意思表示等情，爰依民法第二百五十九條第一款、第二款之規定，求為命上訴
    人返還已付價金二百零五萬元並附加利息之判決。
    上訴人則以：伊對於購買系爭社區房屋之客戶，特予優惠系爭休閒設施，故於銷
    售海報載明：「白雲山莊住戶免繳入會費，只需交保證金，就可成為俱樂部的Ｖ
    ＩＰ會員」，該ＶＩＰ會員卡為附贈性質，與房屋買賣間係各自獨立，並非構成
    系爭房地買賣契約之一部；又系爭買賣契約內頁所載：「特許住戶Ｃ１０─２Ｆ、
    Ｃ─２Ｆ成為白雲健康俱樂部尊皇級會員，得免繳年費、月費」，僅在於表示
    被上訴人買受系爭房屋並選擇加入俱樂部者，更進一步優惠被上訴人免繳年費、
    月費而已；伊所繪製之系爭廣告圖，乃表達伊所欲創造生活品質之「示意圖」，
    並非系爭房屋內容之一部；就俱樂部部分，伊已完成之系爭休閒設施與廣告並無
    不符；其他休閒設施部分，依系爭買賣契約第十三條第二項之約定，伊有變更設
    計之權利，伊所為之變更設計，有利於全體住戶且所花費之建築成本遠高於原始
    ，並非合法；系爭社區建物面積廣大，為使Ａ、Ｂ、Ｃ棟間通行便利，伊祇拆除
    非結構性牆壁，不影響建築物之結構安全，被上訴人此部分有關解除契約之主張
    ，亦有未合等語，資為抗辯。
三、經查被上訴人主張上訴人（原名稱為東帝士股份有限公司）於八十二年間，在台
    北縣汐止鎮○○段東勢坑小段六一之二等地號土地上興建系爭白雲山莊社區房屋
    ，並對外公開進行預售。依上訴人預售期間所出示之廣告及圖說，白雲山莊將提
    供社區巴士、高爾夫果嶺、兒童主題館、健身房、保齡球館、男女三溫暖托兒中
    心、韻律教室、柔道館、五星級中西餐廳、奧運規格室內溫水游泳池、冰宮、迴
    力球場、戶外網球場、視聽中心、咖啡廳交誼中心、撞球室……等二十餘項七仟
    坪休閒設施。被上訴人於八十五年一月十六日向上訴人預購系爭房屋二戶及其坐
    落基地持分，其中Ｃ１０棟二樓房地價金為四百五十五萬元、Ｃ棟二樓房地價金
    為五百七十萬元，總價一千零二十五萬元，被上訴人簽約後已依約繳付二百零五
    萬元。又被上訴人於八十九年六月二十日，以上訴人未依約施作休閒設施，並已
    構成給付不能為由，委由律師發函上訴人為解除系爭買賣契約之意思表示，該函
    經上訴人於同年月二十二日收受在案；嗣被上訴人復以上訴人違約於系爭社區房
    屋地下層擅自拆除牆壁擴大面積，亦構成給付不能為由，以起訴狀繕本之送達再
    次為解除系爭買賣契約之意思表示等事實，業據其提出通知、廣告、俱樂部一至
    六層平面圖、白雲山莊房屋土地買賣契約書、統一發票、律師函及回執（見原審
    卷十四至一一七、一一九至一二一頁）、及起訴狀之記載（見原審卷十一頁）可
    稽，且為上訴人所不爭執，固堪信為真實。
四、次查，系爭白雲山莊社區房屋已於八十八年間完工並取得使用執照，為兩造所不
    爭執。而迄至被上訴人發函解約之八十九年六月二十日為止，該社區已施工完成
    之休閒設施，僅有健身房、餐廳、壁球區、高爾夫教室、韻律教室、羽球館、兒
    童區、攀岩場、網球場等項之事實，則為上訴人所自認（見本院前審卷九六至一
    一０頁），是被上訴人主張其解約之時，前開廣告內容之休閒設施並未全部施作
    完成乙節，固非無據。被上訴人雖據此主張瑕疵及不完全給付云云，惟查：
    (一)兩造約定買賣之標的物，為白雲山莊Ｃ１０棟二樓房屋（面積十八點七九坪）、
      Ｃ棟二樓房屋（面積二十四點六五坪）及坐落基地之應有部分，此觀系爭買
      賣契約第一條之記載即明（見原審卷廿三至廿四、五八至五九頁）。被上訴人
      應分攤之公共設施面積，並不包括系爭休閒設施所在之中庭綠地及俱樂部在內
      ，有被上訴人提出之廣告內容（見原審卷十六頁）及上訴人提出之俱樂部土地
      、建物登記謄本（見本院更一審卷五一、五四至七一頁）可稽。
    (二)被上訴人雖依消費者保護法第二十二條之規定，主張前述廣告內容已成為兩造
      間系爭買賣契約之一部分云云。惟按消費者保護法第二十二條係規定：「企業
      經營者應確保廣告內容之真實，其對於消費者所負之義務不得低於廣告內容」
      ，並未明定「廣告為要約」或「廣告必為契約內容之一部」。消費者如信賴廣
      告內容，依企業經營者提供之廣告訊息與之洽談而簽訂契約，於契約中雖未就
      廣告內容再為約定，企業經營者所應負之契約責任，仍及於該廣告內容，該廣
      告固應視為契約之一部。惟簽訂契約時倘雙方已就廣告內容另為斟酌、約定，
      或企業經營者並未再據原屬「要約引誘」之廣告為訂約之說明、洽談，使之成
      為具體之「要約」，縱其廣告之內容不實，應受消費者保護法或公平交易法之
      規範，自難逕謂該廣告為要約或已當然成為契約之一部。本件綜觀系爭買賣契
      約之內容，並無任何有關休閒設施之約定，而觀之契約第二十條，則已就契約
      「附件」之內容詳為約定（見原審卷三二、三五至五四頁），其中亦不及於前
      述廣告之內容，此外被上訴人復未能證明兩造確已就該廣告所載各項休閒設施
      進行磋商、洽談後，始簽訂系爭買賣契約，則依前揭說明，被上訴人主張上訴
      人負有依該廣告內容提供休閒設施之義務云云，即非可取。
    (三)兩造固以附註方式，於系爭買賣契約內明訂：「特許住戶Ｃ１０─２Ｆ成為白雲
      健康俱樂部尊皇級會員，得免繳年費、月費」、「特許住戶Ｃ─２Ｆ成為白
      雲健康俱樂部尊皇級會員，得免繳年費、月費」，有兩造所不爭執之附註條文
      可稽（見原審卷五六、九０頁）。惟依該約定之文字，僅堪認定上訴人負有使
      被上訴人成為「白雲健康俱樂部」尊皇級會員，並免繳年費、月費之義務，就
      「白雲健康俱樂部」應具備何項設施，則未據兩造為具體之約定。茲上訴人於
      白雲山莊社區內既依約設有「白雲健康俱樂部」（嗣改名為「金典俱樂部」）
      ，並確有繼續營業長達四年之事實，有上訴人提出之金典俱樂部照片、金典俱
      樂部沿革可稽（見本院前審卷九七至一一０頁及本院更一審卷七二頁），自難
      認為上訴人有何違反上開附註條文約定之情形。被上訴人以未經兩造約定之廣
      告內容，遽指俱樂部內設施項目不符，進而主張上訴人構成瑕疵給付及不完全
      給付云云，自非有據。
五、末查，兩造約定系爭買賣標的之房屋應依主管建築機關核准之設計圖說及契約附
    件「建材設備說明書」為施工依據，並以主管機關核發使用執照為合格施工標準
    ，有系爭買賣契約書第五條第一項之約定足按（見原審卷廿五頁背面、六０頁背
    面）。系爭白雲山莊社區Ａ、Ｂ棟地下層連接處之牆壁於現場已無牆壁、地下第
    六層有部分擅自拆除牆壁並為開口、Ｃ棟地下層有乙處擅自拆除牆壁並更改為大
    門出入口使用，與使用執照不符等情，業經台北縣政府工務局於八十九年八月二
    十四日及同年九月十三日現場勘查屬實，有該府工務局會勘紀錄及八十九年九月
    二十七日八九北府工使字第三四九０八六號函可稽（見原審卷一五八、一六０、
    一六一頁），此於買賣契約第五條第一項之約定，固有違背。惟上訴人就系爭買
    賣標的之房地既非不能給付，縱有上開情事，充其量僅構成不完全給付或瑕疵給
    付，被上訴人據主張上訴人給付不能云云，自非可取。而系爭社區房屋雖有上開
    與使用執照不符之情形，故有瑕疵及不完全給付之情形，惟該瑕疵既非不得補正
    ，自無依修正前民法第二百二十七條類推適用民法第二百二十六條、第二百五十
    六條規定解除契約之餘地（最高法院七十七年四月十九日七十七年度第七次民事
    庭會議決議(一)參照）。復查，上開牆壁均非承重牆，即使拆除亦不會影響建物之
    結構安全等情，業據系爭房屋之設計、監造人江詹子鏗建築師於本院九十二年度
    上易字第一一八八號返還價金事件中證述明確，此有上訴人提出該事件九十三年
    六月二十八日勘驗筆錄足按（見本院更一審卷一０三至一０六頁）；而系爭白雲
    山莊社區房屋經歷八十八年九月二十一日大地震後，經台灣省土木技師公會派員
    鑑定結果，雖有表面細微裂縫，但不影響其建物之結構強度，依內政部營建署「
    震災後建築物危險分級及其使用評估標準」評估仍屬安全，業據上訴人提出台灣
    省土木技師公會八十八年十月十六日第八八之一三０二號鑑定報告書可稽（見原
    審卷一七三至一七六頁），益見上開已拆除之牆壁並不影響建物之結構安全，若
    允許買受人以此理由解除契約，實屬顯失公平，是依民法第三百五十九條但書之
    規定，被上訴人就此亦不得本於瑕疵擔保之規定，主張解除系爭買賣契約。
六、綜上所述，被上訴人就休閒設施部分，本於民法第二百二十七條類推適用第二百
    五十六條、第三百五十九條規定解除系爭買賣契約；及就拆除牆壁與使用執照不
    符部分，本於民法第二百五十六條規定解除買賣契約，均非合法。從而，被上訴
    人本於民法第二百五十九條第一款、第二款之規定，請求上訴人返還已給付之價
    金二百零五萬元並給付法定遲延利息，自屬不應准許。原審判命上訴人如數給付
    ，並為假執行之宣告，自有未洽。上訴論旨指摘原判決不當，求予廢棄改判，為
    有理由。
七、至兩造其餘之攻擊或防禦方法及未經援用之證據，經本院斟酌後，認為均不足以
    影響本判決之結果，自無逐一詳予論駁之必要，併此敘明。
八、據上論結，本件上訴為有理由，依民事訴訟法第四百五十條、第七十八條，判決
    如主文。
中　　　華　　　民　　　國　　九十三　　年　　　九　　　月　　二十一　　日
                              民事第七庭
                                  審判長法官　王　聖　惠
                                        法官  鄭　威　莉
                                        法官  梁　玉　芬
正本係照原本作成。
如不服本判決，應於收受送達後二十日內向本院提出上訴書狀，其未表明上訴理由者
，應於提出上訴後二十日內向本院補提理由書狀（均須按他造當事人之人數附繕本）
上訴時應提出委任律師或具有律師資格之人之委任狀；委任有律師資格者，另應附具
律師資格證書及釋明委任人與受任人有民事訴訟法第四百六十六條之一第一項但書或
第二項（詳附註）所定關係之釋明文書影本。
中　　　華　　　民　　　國　　九十三　　年　　　九　　　月　　二十二　　日
　　　　　　　　　　　　　　　　　　　　書記官　常　淑　慧
附註：
民事訴訟法第四百六十六條之一（第一項、第二項）：
對於第二審判決上訴，上訴人應委任律師為訴訟代理人。但上訴人或其他法定代理人
具有律師資格者，不在此限。
上訴人之配偶、三親等內之血親、二親等內之姻親，或上訴人為法人、中央或地方機
關時，其所屬專任人員具有律師資格並經法院認為適當者，亦得為第三審訴訟代理人
。
